【裁判字號】    95,簡上,248
【裁判日期】    950929
【裁判案由】    詐欺
【裁判全文】
臺灣桃園地方法院刑事判決             95年度簡上字第248號
    上  訴  人  台灣桃園地方法院檢察署檢察官
    被      告  乙○○
                          號
    選任辯護人  彭國良律師
上列上訴人因被告詐欺案件，不服本院中華民國95年5 月8 日95
年度簡字第119 號第一審刑事簡易判決（起訴書案號：臺灣桃園
地方法院檢察署94年度偵字第22142 號），提起上訴，本院管轄
第二審之合議庭審理，判決如下︰
    主  文
上訴駁回。
    事  實
一、乙○○明知申請帳戶使用係輕而易舉之事，一般人無故取得
    他人金融帳戶使用之行徑常與財產犯罪之需要密切相關，而
    可預見該名不自行申辦帳戶使用反出價收買他人存摺之人，
    可能係遂行不法所有意圖用以詐騙他人，又對於提供帳戶予
    他人使用雖無必引發他人萌生犯罪之確信，但仍以縱若有人
    持以犯罪亦不違反其本意，而基於幫助他人詐欺取財之犯意
    ，於民國94年3 月31日依報紙上刊登之廣告與某不詳姓名年
    籍之成年人士聯絡後，將自己於91年9 月19日開立之中華郵
    政股份有限公司平鎮郵局活期儲蓄存款帳戶（局號：000000
    0 ，帳號：0000000 號）之存摺、提款卡及密碼資料，於當
    日在桃園縣中壢市陽明醫院旁之便利商店門口，出售予該成
    年男子，並獲得新臺幣（下同）2,500 元之報酬，藉此幫助
    該不詳姓名年籍之成年人及其同夥（真實年籍姓名不詳）達
    到其向他人詐取財物之目的。嗣甲○○因收到一張小廣告而
    撥打廣告所載之電話號碼0000000000號電話與該詐欺集團之
    人聯絡，表示希望貸得500,000 元，對方由自稱「林美真」
    之成年女子（真實年籍姓名不詳）負責與甲○○洽談，並佯
    稱：每借款300,000 元需購買一份保險，貸款500,000 元，
    需要匯款173,060 元的保險費云云，使甲○○陷於錯誤因而
    依該名成年女子要求，於94年4 月1 日匯16,860元、同年4
    月4 日匯款20,000元進入「林美真」指定之戶名為「盧文彬
    」之中華郵政股份有限公司新興郵局活期儲蓄存款帳戶（局
    號：0000000 ，帳號：0000000 號）內（盧文彬所涉幫助詐
    欺取財罪嫌部分，另由檢察官處理），繼之於94年4 月4 日
    各匯款20,000元、32,200元及同年4 月8 日匯款40,000元進
    入指定之乙○○上開帳戶，各該匯款於匯入當日即為該詐欺
    集團成員提領殆盡。後因「林美真」電話中要求甲○○再補
    款，甲○○拒絕補款並要求對方退還款項，遭「林美真」拒
    絕，始知受騙，始於同年6 月27日報警將乙○○前開帳戶列
    警示帳戶，因而查悉上情。
二、案經高雄市政府警察局新興分局報告台灣高雄地方法院檢察
    署檢察官呈請台灣高等法院檢察署檢察長令轉臺灣桃園地方
    法院檢察署檢察官偵查起訴。
    理  由
一、上述犯罪事實，業據被告乙○○於警訊、偵查及審理中均坦
    承不諱，核與被害人甲○○於警詢時指述之情節相符，復有
    被告開設之中華郵政股份有限公司平鎮郵局活期儲蓄存款帳
    戶（局號：0000000 ，帳號：0000000 號）之開戶資料及該
    帳戶94年4 月間交易明細、郵政國內匯款單執據、彰化縣政
    府警察局田中分局受理人頭帳戶犯罪案件帳戶警示、電話斷
    話簡便表等資料在卷可稽，足見被告前述自白確與事實相符
    ，應堪採信。另金融帳戶具有高度屬人性，除非係本人或本
    人所授權之人，並出示本人之印鑑或使用金融卡時輸入正確
    之密碼，否則無法任意使用，此乃為維護金融秩序、交易安
    全而設之保護措施。今被告明知金融帳戶具有上述特性，並
    可預見將自己所有之帳戶交由他人使用，極易被利用作為詐
    欺取財等財產犯罪之人頭帳戶，竟仍將前開金融機構帳戶資
    料出賣予姓名、年籍均不詳之人，顯見被告對於其所有之帳
    戶遭不法份子利用該帳戶作為詐欺取財之人頭帳戶的結果並
    不違背其本意，而有幫助詐欺取財之未必故意，是以被告之
    犯行，足堪認定。至檢察官上訴理由認被告犯行應成立洗錢
    防制法第9 條第2 項之罪嫌乙節，惟按行為人掩飾或隱匿因
    自己重大犯罪所得財物或財產上利益，或第三人收受、搬運
    、寄藏、故買、牙保他人重大犯罪所得財物或財產上利益，
    是否成立修正前洗錢防制法第9 條第1 項之洗錢罪，依同法
    第1 條、第2 條之規定，應以行為人是否有為逃避或妨礙所
    犯重大犯罪之追查或處罰之犯意，並有為逃避或防礙該重大
    犯罪之追查或處罰之行為，始克相當。因之，是否為洗錢行
    為，自應就犯罪全部過程加以觀察，包括有無因而使重大犯
    罪所得之財物或財產上利益之性質、來源、所在地、所有權
    或其他權利改變，因而妨礙重大犯罪之追查或處罰，或有無
    阻撓或危及對重大犯罪所得之財物或財產上利益來源追查或
    處罰之行為在內（最高法院94年度台上字第5441號裁判意旨
    參照），若非先有犯罪所得或利益，再加以掩飾、收受、搬
    運、寄藏、故買、牙保，而係取得犯罪所得或利益之犯罪手
    段，或此等行為並未合法化犯罪所得或利益之來源，仍能一
    目瞭然來源之不法性，亦未改變該財物或利益之本質，允非
    洗錢防制法所欲規範之對象。本件被告出售其所有之前開帳
    戶存摺、提款卡及密碼資料，係供詐欺行為人充為收取被害
    人陷於錯誤交付財物之用，核尚為詐欺取財行為之一部份，
    且被告出售之對象即該不詳成年男子，或是詐騙被害人甲○
    ○之成年女子「林美真」，現均未遭警緝獲，且卷內並無其
    他被害人指證其他詐欺犯行，查無其他證據足以界定被告與
    該犯罪集團之詐騙行為，究屬偶發因素之隨機犯，抑係恃此
    維生之詐欺常業犯，即應從有利被告之認定，故本案應屬一
    般詐欺罪之範疇，而非常業詐欺罪。從而，該詐欺行為尚無
    積極證據足認業已構成洗錢防制法所稱之重大犯罪，本件自
    非屬洗錢防制法第2 條第2 款定義之洗錢行為，而無同法第
    9 條第2 項或第12條第1 項規定適用之餘地。
二、按行為後法律有變更者，適用行為時之法律，但行為後之法
    律有利於行為人者，適用最有利於行為人之法律，修正後刑
    法第2 條第1 項定有明文。此條規定係規範行為後法律變更
    所生新舊法律比較適用之準據法，是刑法第2 條本身雖經修
    正，但刑法第2 條既屬適用法律之準據法，本身尚無比較新
    舊法之問題，於新法施行後，應一律適用裁判時之修正後刑
    法第2 條之規定，為「從舊從輕」之比較，合先敘明。次按
    本次刑法修正之比較新舊法，應就罪刑有關之共犯、未遂犯
    、想像競合犯、牽連犯、連續犯、結合犯，以及累犯加重、
    自首減輕暨其他法定加減原因（如身分加減）與加減例等一
    切情形，綜其全部罪刑之結果而為比較，最高法院95年5 月
    23日95年度第8 次刑庭會議著有決議可資參照。查被告行為
    後，刑法部分條文於94年2 月2 日經總統公布修正，並自95
    年7 月1 日起施行，又刑法施行法亦於95年6 月14日經總統
    公布，並自同年7 月1 日施行，增訂第1 條之1 規定：「中
    華民國94年1 月7 日刑法修正施行後，刑法分則編所定罰金
    之貨幣單位為新臺幣。94年1 月7 日刑法修正時，刑法分則
    編未修正之條文定有罰金者，自94年1 月7 日刑法修正施行
    後，就其所定數額提高為三十倍。但72年6 月26日至94 年1
    月7 日新增或修正之條文，就其所定數額提高為三倍。」，
    而按犯罪後刑罰法律修正後新舊法比較適用，必其行為新、
    舊法均有處罰，同時符合修正後之法律所規定之犯罪構成要
    件，並就罪刑有關法定加減原因等一切情形，綜合其全部之
    結果而為比較，再適用有利於行為人之法律處斷，全部適用
    舊法或新法，不得割裂適用。經查，被告行為後，法律有變
    更，刑法第339 條第1 項之詐欺取財罪，法定刑為5 年以下
    有期徒刑、拘役或科或併科銀元1,000 元以下罰金，且自24
    年7 月１日施行後即未再修正，依刑法施行法第1 條之1 條
    規定，則修正後刑法第339 條第1 項詐欺取財罪所得併科處
    之罰金刑最高為新臺幣30,000元，最低為新臺幣1,000 元，
    然依修正前之刑罰法律即罰金罰鍰提高標準條例第1 條前段
    規定之提高10倍及刑法第33條第5 款規定之罰金最低額銀元
    1 元計算，詐欺取財罪之罰金刑最高為銀元10,000元，最低
    額為銀元1 元，折算為新臺幣後，修正前、後刑法第339 條
    第1 項詐欺取財罪罰金刑部分最高額雖同為新臺幣30,000元
    ，然修正前刑法第339 條第1 項詐欺取財罪罰金刑最低額僅
    為銀元1 元，折算新臺幣3 元，遠低於修正後刑法第339 條
    第1 項詐欺取財罪罰金刑最低額新臺幣1,000 元；如上述就
    幫助犯部分，不論修正前後之規定，被告行為均構成，適用
    修正前之規定對被告並無不利；就易科罰金之折算標準部分
    ，由銀元300 元修正為新台幣1,000 元、2,000 元或3,000
    元折算1 日，以修正前之規定較有利於被告。因而綜合比較
    修正前後刑罰法律之結果，本件以適用修正前之刑法為有利
    於被告，並應整體適用修正前之刑法及罰金罰鍰提高標準條
    例第1 條前段（即行為時法）論處。
三、查本件被告將其所有之前開帳戶存摺、提款卡及密碼資料出
    售及交付與不詳姓名年籍之人使用，使被害人甲○○遭詐騙
    集團詐騙，進而陷於錯誤將款項匯入前開帳戶中，蒙受財產
    上損失，核被告所為，乃係提供帳戶以幫助他人遂行詐欺取
    財之行為，屬幫助他人為詐欺取財之未必故意而為構成要件
    以外之行為，係犯刑法第30條第1 項、第339 條第1 項之幫
    助詐欺取財罪，並依同法第30條第2 項之規定，按正犯之刑
    減輕之。原審核被告所為，適用行為時刑法第339 條第1 項
    、第30條第1 項、第2 項、第41條第1項 前段、罰金罰鍰提
    高標準條例第1 條前段、第2 條之規定，並審酌被告之犯罪
    動機、目的、手段、生活狀況暨犯罪後之態度等一切情狀，
    量處如主文所示之刑，並諭知易科罰金之折算標準，另以被
    告之前開帳戶存摺及提款卡等物，既已出售及交付與不詳姓
    名年籍之人士供詐騙所用，顯非屬被告所有，又被告與之暨
    其同夥復未具共同正犯關係，要無共犯連帶責任之適用，再
    者，前開各物非違禁物，故本件自不得諭知沒收。此外，被
    告因出售前開帳戶之犯罪所得款項2,500 元，並非犯洗錢防
    制法第9 條罪所得之物，復未扣案，且被告自陳因缺錢花用
    才出售帳戶，衡情已經被告當時花用殆盡，且乏確據證明尚
    屬存在，亦不予宣告沒收，原審認事用法，均無不合，量刑
    亦屬妥適，檢察官之上訴為無理由，應予駁回。末按，上開
    刑法修正，就行為後法律變更如何適用準據法，已由「從新
    從輕」改為「從舊從輕」，亦即除修正後新法有利於行為人
    ，例外適用最有利之法律外，以適用行為時法為原則，倘例
    外適用新法，自應於裁判內對該例外適用作必要說明。本件
    原審判決後，刑法就法定罰金刑之貨幣單位由銀元修改為新
    台幣，並提高法定罰金最低刑部分；就拘役、易科罰金之折
    算標準均有修訂，但適用行為時法對被告有利，本應即以原
    判決所適用之行為時法為原則，而非例外適用修正後之新法
    ，已如前述，是原判決雖未及比較適用法律，然對判決結果
    顯然不生影響，自無庸撤銷改判，併此敘明。
據上論斷，應依刑事訴訟法第455 條之1 第1 項、第3 項、第36
8 條，判決如主文。
本案經檢察官蔡正雄到庭執行職務。
中    華    民    國    95    年    9     月    29    日
                  刑事第六庭  審判長法  官  林孟宜
                                    法  官  錢建榮
                                    法  官  林哲賢
以上正本證明與原本無異。
不得上訴。
                                    書記官  王泰元
中    華    民    國    95    年    10    月    3     日


司法院資訊處製作；財團法人民間司法改革基金會備份。
